臺灣高等法院花蓮分院民事判決　　　　　95年度重上字第47號
上　訴　人　乙○○
　　　　　　甲○○
被　上訴人　丁○○
訴訟代理人　丙○○
　　　　　　戊○○律師
上列當事人間請求返還無權占有房屋事件，上訴人對於臺灣花蓮
地方法院中華民國95年5月24日95年度重訴字第2號第一審判決提
起上訴，本院於96年1月9日言詞辯論終結，判決如下：
    主　　文
原判決廢棄。
被上訴人在第一審之訴及假執行之聲請均駁回。
第一、二審訴訟費用由被上訴人負擔。
    事實及理 由
一、被上訴人於原審主張：訴外人即被上訴人之父丙○○於民國
    （下同）85年10月4日將其所有坐落花蓮縣吉安鄉○○段317
    地號土地（下稱系爭土地）及其上建號255號、門牌號碼花
    蓮縣吉安鄉○○村○○路568號房屋（下稱系爭房屋）出售
    予上訴人乙○○，約定買賣價金新台幣（下同）1,000萬元
    ，並將系爭房屋交付上訴人使用，且於89年5月9日將系爭房
    屋移轉登記予上訴人甲○○，嗣因上訴人乙○○價金尾款未
    付，乃經雙方同意將系爭房屋移轉登記予被上訴人。而訴外
    人張秀齡雖曾於93年5月10日聲請原審法院民事執行處執行
    拍賣系爭房屋，然張秀齡業已撤回上開強制執行，則系爭房
    屋遭強制執行拍賣而由第3人取得權利之可能即不存在，上
    訴人乙○○迄今復尚未給付價金尾款，經丙○○多次催告上
    訴人乙○○給付尾款仍未給付，丙○○遂通知上訴人乙○○
    解除買賣契約。本件買賣契約既經解除，上訴人占用系爭房
    屋即無合法權源，為此爰依民法第767條之規定，請求上訴
    人返還系爭房屋。並聲明：(一)上訴人應將花蓮縣吉安鄉○
    ○村○○路568號房屋全部返還被上訴人。(二)願供擔保，
    請准宣告假執行。
二、上訴人則以：被上訴人前向上訴人提起請求返還無權占有房
    屋事件，業經原審法院93年度簡上字第52號民事判決被上訴
    人敗訴確定，故本件被上訴人為重複起訴，違反一事不再理
    之原則。被上訴人自上訴人處詐欺而無償取得系爭房屋，是
    被上訴人取得系爭房屋之合法權源可議，上訴人已給付600
    多萬元之價金，自可使用系爭房屋。又張秀齡雖已撤回強制
    執行，但難保被上訴人或出賣人丙○○不會再找第3人作假
    債權，故系爭房屋仍有遭他人強制執行之危險等語資為抗辯
    。並聲明：被上訴人之訴駁回。
三、原審判命上訴人應將系爭房屋返還予被上訴人，上訴人提起
    上訴，聲明求為將原判決廢棄，並駁回被上訴人於原審之訴
    及假執行之聲請。其除引用原審之陳述外，補陳略以：(一
    )請求命被上訴人提示系爭房屋買賣契約解除之證明。(二)
    臺灣花蓮地方法院94年度再易字第6號民事確定判決證明「
    再審原告丁○○係丙○○之女，以買賣為原因，自上訴人乙
    ○○處受讓系爭房地所有權並辦妥移轉登記，純係因丙○○
    指定而信託登記於其名下，被上訴人丁○○其非善意取得系
    爭房地之第3人，依法不在法律保護善意第3人之內。」原審
    判決自有違誤等語。
四、被上訴人則求為駁回上訴，其除引用原審之陳述外，補陳略
    以：臺灣花蓮地方法院93年度簡上字第52號判決後，訴外人
    張秀齡業已撤回上開強制執行，上訴人自不得再依民法第
    368條第1項抗辯其得拒絕尾款之對待給付。本件上訴人既已
    違約未給付買賣價尾款，而有解除契約之事由，經丙○○催
    告亦不付款，丙○○已解除契約，被上訴人自得請求上訴人
    返還房屋云云。
五、本件之爭點在於：被上訴人提起本件訴訟有無違反一事不再
    理之原則？被上訴人本於民法第767條之物上請求權，請求
    上訴人返還系爭房屋有無理由？茲分述於次：
(一)查系爭買賣契約之出賣人即訴外人丙○○已於89年5月9日依
    約將系爭房地移轉登記於上訴人甲○○名下，惟買受人即上
    訴人乙○○迄今尚有150萬元尾款未付清等情，為兩造所不
    爭執。又系爭土地設定與張墨林及張秀齡之抵押權，分別於
    93 年3月24日及93年8月21日塗銷；另訴外人丙○○之債權
    人張秀齡雖於93年5月10日聲請臺灣花蓮地方法院民事執行
    處執行拍賣系爭房屋，此經原審調閱該院93年度執字第3417
    號執行卷核閱無誤，惟張秀齡業於94年11月15日具狀向該院
    民事執行處撤回上開強制執行，且該強制執行程序撤回後，
    系爭房地上已無抵押權之設定存在，有撤回狀1件附於93年
    度執字第3417號執行卷及花蓮縣花蓮地政事務所就系爭土地
    抵押權塗銷證明1份附於本院94年重上字第62號卷內可參，
    是系爭房地遭強制執行拍賣而由第3人取得權利之可能業已
    排除，則訴外人丙○○分別於94年11月21日、94年11月29日
    以存證信函催告上訴人乙○○於7日內付清價金尾款 (地院
    卷頁23-26)，上訴人乙○○自無從再依民法第368條第1項之
    規定，拒絕價金尾款之給付。上訴人乙○○逾期未為給付，
    則訴外人丙○○依民法第254條之規定，於94年12月7日解除
    系爭買賣契約，即屬有據。
(二)被上訴人前以丙○○業已合法向上訴人乙○○解除系爭房屋
    買賣契約為由，請求上訴人返還系爭房屋，固已經原法院93
    年度簡上字第52號判決確定，認為不得解除，將其請求駁回
    ，然該判決94年10月18日言詞辯論終結後之94年11月15日，
    不得解除之原因業已消滅，已如前述，訴外人丙○○因而為
    解除之意思表示及被上訴人請求返還系爭房屋，自非上開確
    定判決之既判力所能及，是被上訴人提起本訴，並無違反一
    事不再理之原則，合先敘明。
(三)按稱信託者，謂委託人將財產權移轉或為其他處分，使受託
    人依信託本旨，為受益人之利益或為特定之目的，管理或處
    分信託財產之關係，為85年1月26日公布之信託法第1條所明
    定。查本件上訴人乙○○於85年10月4日向訴外人丙○○購
    買系爭房地，約定價金1,000萬元。買賣契約約定自備款400
    萬元，貸款600萬元，貸款600萬元由丙○○負責承貸給上訴
    人乙○○，上訴人乙○○已付自備款250萬元予丙○○。而
    丙○○於89年5月9日將系爭房地移轉登記予上訴人乙○○指
    定之上訴人甲○○，嗣因上訴人乙○○尚有價金150萬元尾
    款未付清，上訴人甲○○乃於90年9月27日同意先將系爭房
    地以買賣名義過戶予丙○○指定之人即被上訴人丁○○，待
    上訴人乙○○於2個月內給付尾款150萬元給丙○○後，被上
    訴人再將系爭房地過戶予上訴人甲○○，且被上訴人丁○○
    並未支付任何價金給上訴人甲○○之事實，為兩造於另案（
    臺灣花蓮地方法院93年度簡上字第52號）審理時所不爭執，
    此經原審依職權調閱上開卷宗核閱無訛，堪信屬實，可證上
    訴人甲○○與被上訴人丁○○間成立信託法第1條規定之「
    信託」法律關係。法律上被上訴人丁○○固為系爭房屋所有
    權之登記名義人，然本質上此乃在於擔保上訴人乙○○對訴
    外人丙○○150萬元買賣價金債務之清償，非欲使被上訴人
    真正取得系爭房屋之所有權，此與實質之買賣，買受人之目
    的在真正取得所有權之情形有別 (最高法院92年度台上字第
    777號民事判決參照)。依據被上訴人與上訴人甲○○兩造間
    之信託關係，受託人即被上訴人丁○○僅得於債務人即上訴
    人乙○○不依約向訴外人丙○○清償150萬元價金債務時，
    逕將系爭房地變賣或估價，而使債權人即訴外人丙○○就該
    價金受清償，受託人並無權逾越擔保目的行使所有權。且依
    「信託的讓與擔保權」之內容而言，讓與人之占有供擔保之
    物，在受讓人方面，尚不得主張其為無權占有 (最高法院70
    年台上字第104號判例參照)，故被上訴人本於所有人之地位
    ，主張上訴人無權占有系爭房屋，依民法第767條之規定，
    請求上訴人返還系爭房屋，即無理由。
(四)又信託關係，因信託目的不能完成而消滅；信託關係消滅時
    ，信託財產之歸屬，除信託行為另有訂定外，依左列順序定
    之：一  享有全部信託利益之受益人。二  委託人或其繼承
    人，分別為信託法第62條及第65條所明定。查系爭買賣契約
    既於94年12月7日經訴外人丙○○依法向上訴人乙○○為解
    除之意思表示，系爭買賣契約之效力，溯及於訂約之時歸於
    消滅，則上訴人乙○○依系爭買賣契約對訴外人丙○○所負
    150萬元價金尾款之債務即隨之溯及消滅。上訴人甲○○與
    被上訴人丁○○間成立之信託法律關係亦因信託目的 (擔保
    上訴人乙○○對訴外人丙○○150萬元債務之履行)不能完成
    而消滅，被上訴人於信託關係消滅後繼續占有系爭房地，即
    屬無權占有，應依信託法規定將系爭房地之所有權返還於委
    託人即上訴人甲○○。被上訴人反為主張系爭房屋買賣契約
    既經丙○○合法解除，上訴人甲○○占用系爭房屋即無正當
    法律權源，因而本於所有人之地位，依民法第767條之規定
    ，請求上訴人返還系爭房屋，為無理由。
(五)至系爭買賣契約解除時，所解除的為債權契約，並不及於物
    權契約，非謂買賣契約一經解除，已移轉所有權之買賣標的
    物即復歸於出賣人所有。故出賣人即訴外人丙○○解除已經
    履行之買賣契約，買受人即上訴人乙○○不過依民法第259
    條第1款規定，負向第3人即上訴人甲○○取回系爭房地返還
    於出賣人即訴外人丙○○之義務 (最高法院62年台上字第
    1045 號判例參照)。且基於債之相對性，僅出賣人即訴外人
    丙○○有權依民法259條第1款之規定，請求買受人即上訴人
    乙○○請求返還系爭房地，併此敘明。
六、綜上所述，被上訴人之主張為不足採。從而，被上訴人本於
    民法第767條之法律關係，請求上訴人應將系爭房屋返還予
    被上訴人，為無理由，不應准許。其假執行之聲請亦失所附
    麗，應併予駁回。原審判命上訴人應將系爭房屋返還予被上
    訴人，並為假執行之宣告，自有未洽。上訴意旨指摘原判決
    不當，求予廢棄改判，為有理由。自應由本院予以廢棄改判
    ，如主文第2項所示。
據上論結，本件上訴為有理由，依民事訴訟法第450條、第78 條
，判決如主文。
中　　華　　民　　國　　96　　年　　1　　月　　23　 　日
　　　　　        民事庭審判長法　官    謝 志 揚
　　　　　　　　　　　        法　官    賴 淳 良
　　　　　　　　　　　        法　官    林 慶 煙
右正本係照原本作成。
上訴人不得上訴，被上訴人如不服本判決，應於收受送達後二十
日內向本院提出上訴書狀，其未表明上訴理由者，應於提出上訴
後二十日內向本院補提理由書狀（均須按他造當事人之人數附繕
本）上訴時應提出委任律師或具有律師資格之人之委任狀；委任
有律師資格者，另應附具律師資格證書及釋明委任人與受任人有
民事訴訟法第四百六十六條之一第一項但書或第二項（詳附註）
所定關係之釋明文書影本。
                            法院書記官   林 明 智
中　　華　　民　　國　　96　　年　　1　　月　　23　 　日
附註：
民事訴訟法第四百六十六條之一(第一項、第二項)：
對於第二審判決上訴，上訴人應委任律師為訴訟代理人。但上訴
人或其法定代理人具有律師資格者，不在此限。
上訴人之配偶、三親等內之血親、二親等內之姻親，或上訴人為
法人、中央或地方機關時，其所屬委任人員具有律師資格並經法
院認為適當者，亦得為第三審訴訟代理人。
